臺灣高等法院臺中分院民事判決　九十一年度家上字第五八號
　　　上　訴　人　甲○○
　　　被　上訴人　丙○○
　　　法定代理人　丁○○
　　　　　　　　　乙○○
右當事人間請求確認婚姻關係存在事件，上訴人對於中華民國九十一年四月十九日九
十年婚字第二四０號台灣南投地方法院第一審判決提起上訴，本院判決如左：
    主    文
上訴駁回。
第二審訴訟費用由上訴人負擔。
    事    實
甲、上訴人方面：
一、聲明：求為判決：
（一）原判決不利於上訴人部分廢棄。
（二）右廢棄部分，被上訴人在第一審之訴駁回。
二、陳述：除與原判決所載相同部分予以引用外，補述略稱：
（一）按無行為能力制度，係以防止無行為能力人之財產散失為目的，僅對財產上之
      行為有其適用。至於身分上之行為，禁治產人於回復常態有意思能力時，仍得
      為之。禁治產人是否回復常態並具有意思能力，屬事實問題，與法院已否撤銷
      其禁治產宣告無關。行為能力與意思能力有所不同，行為能力之有無，應依法
      律規定決之，意思能力之有無，則屬事實問題，有意思能力者，未必有行為能
      力。
（二）原審判決以被上訴人父母於民國（下同）九十年七月四日兩造辦理離婚登記後
      之同年月二十五日向法院聲請宣告被上訴人禁治產獲准為由，而率予推認被上
      訴人於離婚時已不具意思能力，此推認顯係無證據作支持。又擅自不採離婚時
      之目擊證人林榮林及張孝慈的證詞，亦屬原審之主觀推測。此等認定，有不依
      證據裁判之違法，應予廢棄。
（三）被上訴人之法定代理人向上訴人表示願意以新台幣一百五十萬元為代價，進行
      和解，再協議離婚，不再進行訴訟。但是，上訴人以賣菜維生，無法拿出如此
      多的金額，而且被上訴人現在才坦承於與上訴人結婚前即已罹病，顯然上訴人
      為婚姻詐欺的受害人，七、八年來為照顧被上訴人，已付出重大代價。被上訴
      人的病情有時會正常，並非隨時都在發病狀態，此次離婚時，被上訴人精神正
      常，還向上訴人索取代價，上訴人絕非無情無義之人。
（四）兩造辦理離婚之過程，有代書代辦及戶政事務所人員介入，其等均為專業人員
      ，當時被上訴人如有陷入發病狀態，必不可能順利申辦完成，被上訴人之法定
      代理人受人唆使，才事後向法院聲請宣告禁治產，再提起訴訟，現又表示有代
      價和解，即知被上訴人絕非離婚的受害人。
（五）被上訴人係提起確認婚姻關係存在之訴，應由其先負起舉證責任。查被上訴人
      僅提出鑑定報告為據，但是該鑑定報告未就兩造離婚時，被上訴人是否無意思
      能力做出認定，此外無其他證據可憑。
三、證據：除引用原審立證方法外，另聲請訊問證人張素慈、洪子能、林玉珠。
乙、被上訴人方面：
一、聲明：求為判決：駁回上訴。
二、陳述：除與原判決所載相同部分予以引用外，補述略稱：
（一）按無行為能力人之意思表示，無效；又雖非無行為能力人，而其意思表示，係
      在無意識或精神錯亂中所為者，亦同。民法第七十五條定有明文。
（二）綜合原審卷內各醫院所出具診斷證明書上之記載，可知被上訴人有幻聽、被控
      制妄想（感覺被控制）、缺乏痛識感、服藥順從性差、自我照顧功能缺失、社
      交退縮、思考插入等等精神疾病症狀，證人張素慈、洪子能均到庭一致證稱被
      上訴人於其代書事務所時，均在哭泣云。顯見上訴人係因感覺被控制（被控制
      妄想）而哭泣，應無疑義。
（三）至證人張素慈、洪子能雖復證稱被上訴人就洪子能所問是否知道要辦離婚之語
      ，有為點頭之動作，或答以「知道」之語，然依原審卷附之「身心障礙鑑定表
      」第（十二）診斷記載欄之記載，被上訴人有「妄想」、及「思考貧乏」之症
      狀，且依原法院另案九十年度禁字第四一號卷內所附草屯療養院之「精神鑑定
      報告書」之記載，被上訴人雖對會談者之問話作簡短的回應，惟疑有幻聽之干
      擾。由上足見，被上訴人並不確知「離婚」之意、對「離婚」亦無思考能力、
      對證人洪子能之簡單回應，係在幻聽之情狀下回答，殆無疑義。
（四）證人即原審卷附離婚書之撰寫人洪子能，及其打字助理且充當為該離婚書證人
      之張素慈到庭所為之證述，似均以為兩造於九十年七月四日在渠二人面前簽立
      離婚協議書時，渠二人均不知被上訴人患有精神病，惟上訴人於八十九年十二
      月二十九日向原審法院起訴請求判准兩造離婚之起訴狀，據上訴人所陳，係洪
      子能所撰寫，且「行政院衛生署草屯療養院診斷證明書」既係上訴人提供予洪
      子能，則洪子能就上開診斷書內載被上訴人之病名為「精神分裂病」，自不得
      諉為不知，更有進者，洪子能更依該被上訴人之右開病症撰寫上開起訴狀謂被
      告（即本件被上訴人）顯係患有重大不治之精神病。由上足見，洪子能於撰寫
      上開「離婚書」時，已然確知被上訴人為一精神病患；又證人張素慈係洪子能
      所設代書事務所之打字助理，為該事務所與上訴人洽談之第一人，且復為洪子
      能撰寫上開起訴狀之電腦打字者，自當知悉上訴人甲○○之妻即被上訴人患有
      精神病，渠二人竟分別充當離婚書之撰寫人或證人，已難令人相信渠二人於立
      協議離婚時，不知被上訴人為精神病患；且渠二人復非具有專業知識之精神科
      醫師，自無能力判定立離婚協議書時，被上訴人之精神狀況是否正常。準此，
      張、洪二人既分別證稱：我只看到被上訴人丙○○坐在椅子上一直在哭，沒有
      講什麼，被上訴人丙○○都沒有講話、回答，但是好像在流眼淚。可見當時被
      上訴人僅默默含淚單坐而已，張、洪二人既早已知悉被上訴人患有精神病之宿
      疾，衡諸渠等自身之專業判斷，本應拒絕上訴人書立離婚協議書之要求，惟竟
      執意為之，是渠二人所為證言之憑信度顯然甚低。
（五）證人即兩造至草屯戶政事務所辦理離婚登記之戶籍登記人員林玉珠到庭證稱：
      「我根本無法記得每一件離婚案件之辦理經過」等語，是上訴人舉林玉珠欲以
      之證明辦理離婚登記當時，被上訴人已然回復常態並有意思能力之事實，顯無
      從證明；況被上訴人之精神病係屬慣常性，有財團法人仁愛綜合醫院出具之診
      斷證明書可稽，足認被上訴人於右揭時日書立「離婚書」，及之後至草屯戶政
      事務所辦理離婚登記時，其認知操作、情緒表達，言語表達等均處於較一般正
      常人退化之狀態下，亦即無意識或精神錯亂之狀態下，依民法第七十五條後段
      之規定，被上訴人書立離婚書及辦理離婚登記時所為之意思表示，均屬無效。
（六）綜上所述，被上訴人之精神病症狀（即認知操作、情緒表達、言語表達等退化
      症狀），依仁愛醫院上開診斷說明書所述，既從未完全消失，亦即慣常存在，
      則上訴意旨謂被上訴人於書立離婚協議書時，及至戶政事務所辦理離婚登記時
      ，精神狀態已回復正常而有意識能力云云，並非可採。
三、證據：除引用原審立證方法外，補提：民事起訴狀影本一件、原審法院民事庭通
    知書影本三件為證。聲請向榮民總醫院台中分院、大里市仁愛醫院、草屯療養院
    ，調取被上訴人丙○○之病歷影本，向原審法院調閱九十年度家調字第一二一號
    離婚案卷宗。
丙、本院依職權向臺灣南投地方法院調閱九十年度禁字第四一號丙○○禁治產宣告卷
    。向財團法人仁愛綜合醫院函查被上訴人所患精神分裂症究係間歇性抑為連續性
    病症。
    理    由
一、本件被上訴人前經原審法院於民國（以下同）九十年十月二日，以九十年度禁字
    第四號宣告為禁治產人，並選任其父母丁○○、乙○○為其法定監護人，是丁○
    ○、乙○○自有代理被上訴人提起本件訴訟之權限。次按民事訴訟法第二百四十
　　七條第一項規定：「確認法律關係之訴，非原告有即受確認判決之法律上利益者
　　，不得提起之」。該條「所謂即受確認判決之法律上利益，係指因法律關係之存
　　否不明確，致原告在私法上之地位有受侵害之危險，而此項危險得以對於被告之
　　確認判決除去之者而言」（最高法院四十二年台上字第一０三一號判例參照）。
　　本件被上訴人起訴主張兩造於九十年七月四日所為之離婚協議以及至戶政機關所
　　為離婚登記均屬無效，惟戶政機關之戶籍謄本已辦妥離婚登記，則兩造間之婚姻
　　關係是否仍然存續，即有不明，被上訴人在私法上之地位有受侵害之危險，且此
　　危險得以確認判決予以除去，是被上訴人自有受確認判決之法律上利益，其提起
　　本件確認之訴，自屬正當，均先敘明。
二、本件被上訴人起訴主張：兩造於八十二年十二月十七日結婚，婚姻關係現仍存續
    中，惟被上訴人自八十二年一月七日起即患有精神疾病，曾至行政院衛生署草屯
    療養院（下稱草屯療養院）診治，嗣於八十九年五月及十二月，至財團法人仁愛
    綜合醫院（下稱仁愛醫院）精神科治療，經診斷結果，罹有精神分裂症及妄想症
    ，並領有「重度精神病身心障礙手冊」，對外界事務之知覺、判斷能力，顯遜於
    一般正常人，為無行為能力人，上訴人與被上訴人日夜相處，明知此情，竟於九
　　十年七月四日，要求被上訴人與上訴人簽署離婚協議書，並於同日，將被上訴人
　　帶至南投縣草屯鎮戶政事務所辦理離婚登記，查被上訴人為無行為能力人，其所
　　為上述離婚之意思表示，依民法第七十五條規定係屬無效，被上訴人之父母丁○
　　○、乙○○曾於兩造辦理離婚登記後，向原審法院聲請對被上訴人為禁治產之宣
　　告，經原法院於九十年十月二日，以九十年度禁字第四一號裁定宣告被上訴人為
　　禁治產人，並選任被上訴人之父母丁○○、乙○○為其監護人在案，更足證明被
　　上訴人與上訴人所訂立之上開離婚協議書及至戶政機關所辦理之離婚登記，均係
　　在無行為能力之狀況下所為，均屬無效。兩造於八十二年十二月十七日結婚所生
　　之婚姻關係自仍存在，惟上述戶籍謄本竟記載兩造已於九十年七月四日辦妥離婚
　　登記，使被上訴人私法上之地位有受侵害之危險，此危險得以判決除去等情，爰
　　提起本訴，求為：確認兩造之婚姻關係存在；以及判命上訴人應協同被上訴人至
　　南投縣草屯鎮戶政事務所辦理撤銷民國九十年七月四日所為之離婚登記之判決（
　　原審僅判決確認兩造之婚姻關係存在，駁回被上訴人其餘之請求，被上訴人就其
　　所受敗訴部分，未聲明不服）。
三、上訴人則以：被上訴人於九十年七月四日與上訴人書立協議離婚書以及前往戶政
    機關辦理離婚登記時，其精神狀況正常，有同意離婚之能力，被上訴人雖經法院
    宣告為禁治產人，但禁治產人之行為能力僅在財產處分行為方面受限制，至於「
    離婚」之身分行為仍得為之，是本件離婚並非無效，被上訴人請求確認兩造之婚
    姻關係存在，其訴為無理由等語，資為抗辯。
四、被上訴人主張：兩造於八十二年十二月十七日結婚，被上訴人自八十二年一月七
    日起即患有精神疾病，曾至草屯療養院診治，嗣於八十九年五月及十二月，至仁
    愛醫院精神科治療，經診斷結果，罹有精神分裂症及妄想症，並領有「重度精神
    病身心障礙手冊」，九十年七月四日，上訴人要求被上訴人與上訴人簽署離婚協
    議書，並於同日，將之帶至南投縣草屯鎮戶政事務所辦理離婚登記，被上訴人之
    父母丁○○、乙○○曾於兩造辦理離婚登記後，向原審法院聲請對被上訴人為禁
    治產之宣告，經原法院於九十年十月二日，以九十年度禁字第四一號裁定宣告被
    上訴人為禁治產人，並選任被上訴人之父母丁○○、乙○○為其監護人等情，業
    據被上訴人提出戶籍謄本、身心障礙手冊（均為影本）各一件、診斷明書影本二
    張、原法院九十年禁字第四一號裁定，及上訴人提出之兩願離婚書影本乙份附卷
    可稽（原審卷第九至十六頁、第二十五頁），且為兩造所不爭執，復經本院依職
    權調閱原法院九十年度禁字第四一號丁○○、丙○○間禁治產宣告事件卷宗查明
    屬實，自堪信為真實。
五、被上訴人主張伊於前述時間與上訴人書立離婚協議書以及前往戶政機關辦理離婚
    登記時，其精神狀態異常，為無行為能力人，所為上述行為均屬無效；上訴人則
    辯稱被上訴人於前述時間與上訴人書立離婚協議書以及前往戶政機關辦理離婚登
    記時，其精神狀態正常，為有行為能力人，所為上述行為均屬有效。是本件首應
    審究者厥為：被上訴人於九十年七月四日訂立離婚協議書以及至戶政機關辦理離
    婚登記，是否在無意識或精神錯亂中所為。經查：
（一）、
  １、上訴人於原審九十年十一月十九日言詞辯論期日自承伊曾於八十九年六月間，
      曾為被上訴人申請辦理「重度精神病身心障礙手冊」（原審卷第二十四頁）。
      原法院向南投縣政府社會局調取該局核發被上訴人身心障礙手冊之相關鑑定資
      料，該局九十一年二月四日府社工字第０九一００二三八三三０號函檢附之鑑
　　　定報告明確記載：被上訴人之精神狀態，經於八十九年六月五日鑑定結果，被
　　　上訴人確患有重度精神病等情，有該局前述函文、鑑定表附卷可據（原審卷第
　　　三十三、三十四頁）。又原審及本院分別向財團法人仁愛綜合醫院函查被上訴
　　　人於八十九年六月五日在該院鑑定時之精神狀況，經該院九十一年三月十八日
　　　仁總字第一０三八號函及九十一年八月二十日仁總字第九一０八００五二號函
　　　送之診療說明書均載稱：「丙○○（即被上訴人）曾因精神病症狀急性惡化，
　　　精神渙散、攻擊行為、夜眠差、自言自語及傻笑，至本院急診三次，並予入院
　　　治療三次．．．陳員（指被上訴人）於二十三歲左右發病，有怪異行為、附身
　　　妄想。於彰基（彰化基督教醫院）、草療（草屯療養院）、台中榮總等多家精
　　　神醫療院所不規則治療，精神症狀從未消失，認知能、社交職業功能持續退化
　　　（家屬認知為不吵、不鬧、不干擾行為即好），是以陳員出院後，並未繼續治
　　　療及規則服藥。綜合上述所論，陳員於八十九年六月五日，實施精神殘障鑑定
　　　時，精神症狀因住院治療而稍改善，但並未完全消失，精神狀態應達精神耗弱
　　　以上之程度」等語，有該函及診療說明書附卷可憑（原審卷第四十四、四十五
　　　頁，本院卷第七十八、七十九頁）。本院另向行政院國軍退除役官兵導委員會
　　　台中榮民總醫院函查結果，該院九十一年八月二十六日中榮醫行字第九一００
　　　０三七二０號函復稱：「患者陳女士（指被上訴人）曾因幻聽、被害妄想、自
　　　言自語、混亂行為，在八十三年四月十九日、五月二日、八十五年九月二十三
　　　日、八十七年三月二十四日、十二月二十三日、八十八年八月五日、八十九年
　　　五月三日、九十一年八月五日來本院精神科求治，診斷為精神分裂症。精神分
　　　裂症為慢性疾病，經過治療後，症狀可以緩解穩定，但仍有急性惡化的可能性
　　　」等語（本院卷第一二六頁）；又本院向仁愛醫院函詢被上訴人所患之精神分
　　　裂症係屬間歇性或為慣常性精神分裂症（本院卷第六十九頁），經該院以九十
　　　一年九月十三日仁總字第九一０九００三七號函送之診療說明書載稱：「病患
　　　丙○○女士（即被上訴人）之．．．精神症狀如前所述從未完全消失，只是精
　　　神狀態稍好或不好之分別，是以依鈞座（指本院）定義，應為慣常性」等語（
　　　見本院卷第一三五頁）；再依仁愛醫院函送本院之被上訴人病歷所載，被上訴
　　　人於八十九年五月十五日入院，同年月十六日，精神科「診斷」欄載稱：「精
　　　神分裂症，慢性併急性惡化」，「主訴」欄載稱：「攻擊行為、干擾行為、自
　　　言自語、服藥順從性差、無病識感（本院卷第一三七頁、第一四二頁）。又被
　　　上訴人之父母於九十年七月四日兩造辦理離婚登記後之九十年七月二十五日，
　　　曾向原審法院聲請對被上訴人為禁治產之宣告，經原審法院命被上訴人於同年
　　　八月三十一日前往南投草屯療養院鑑定結果，認為：「陳員（指被上訴人）為
　　　一慢性精神分裂症患者．．．主要症狀為胡言亂語、自言自語、自笑、害怕、
　　　感覺受到控制、反應變遲鈍、思考插入、自我照顧功能缺失，以及社交退縮等
　　　。曾於八十二年間，在本院門診數次，接受治療．．．民國八十八年起，陳員
　　　精神症狀顯著惡化，不時出現自言自語、常常向家人求助、在外遊蕩、怪異與
　　　攻擊行為等．．．於鑑定過程中，陳員大多數的時間似乎均沉浸在其精神症狀
　　　中，不時出現拉耳朵、搖頭之舉動，常無故發笑，與會談者幾乎未有任何的眼
　　　神接觸，但仍可對會談者的問話作簡短的回應，疑有幻聽的干擾..... 陳員目
　　　前對於外界事務之知覺、理會、判斷等能力與行為之自主性，已明顯較普通人
　　　的平均程度減退，其精神狀態應已達精神耗弱之程度，陳員目前對自身財產多
　　　寡、未來財務規劃及有關禁治產等事宜，均有理解或表示意見上的實質障礙」
　　　等語，有鑑定報告書附卷可據（見本院向原審調閱之九十年禁字第四一號卷第
　　　二十三頁）。如上所述，被上訴人自八十三年起，先後至草屯療養院、仁愛醫
　　　院、榮民總醫院等醫院醫治迄今，經診斷為精神分裂症，且榮民總醫院認被上
　　　訴人所患精神分裂症為慢性疾病，仁愛醫院認屬慣常性精神分裂症，症狀從未
　　　消失，且經原審法院於九十年十月二日宣告為禁治產人，該禁治產宣告迄今仍
　　　未被撤銷，足見被上訴人主張現在伊為無行為能力人，伊於九十年七月四日與
　　　上訴人書立協議離婚書以及於同日前往戶政機關辦理離婚登記，係在無行為能
　　　力狀況下所為一節，應屬可信。
  ２、上訴人曾於八十九年十二月二十九日，向台灣南投地方法院具狀對被上訴人起
      訴，請求判決離婚，其起訴狀載稱：「原告（即上訴人）與被告（即被上訴人
      ）於民國八十二年十二月十七日．．．結婚．．．結婚之初約兩三個月間，被
      告表現尚稱正常，詎嗣後即發現被告患有精神失常之狀態，經原告帶其四處訪
      求名醫，亦均．．．無法痊癒．．．病況不但藥石罔效，且近一兩年來病情愈
      發嚴重，整日瘋瘋瘨瘨瘨，非但家事不能料理，即連洗滌沐浴亦無法自理，尤
      其被告所患並非單純之精神分裂，乃係具有攻擊性之精神分裂病」等語（見調
      閱之原審九十家調字第四號卷第四、五頁）；繼又於九十年六月十九日，向同
      法院具狀對被上訴人起訴，請求判決離婚，其起訴狀亦為前開相同內容之記載
      （見調閱之原法院九十年家調字第一二一號卷第四、五頁），上訴人於本院審
      理中亦自承前述二訴訟事件起訴狀係屬真正（見本院卷第一七０、一七一頁）
      ，顯見上訴人明知其妻即被上訴人患有精神分裂症，無法治癒，竟仍於九十年
      七月四日與上訴人書立協議離婚書，並於同日偕同前往戶政機關辦理離婚登記
      ，被上訴人罹患精神分裂症期間之九十年七月四日與上訴人為上開離婚行為，
      顯係在精神錯亂中所為之法律行為，依民法第七十五條規定，應屬無效。
　３、上訴人雖請求訊問證人即戶政機關辦理兩造離婚登記業務之林玉珠，以證明被
　　　上訴人在戶政機關辦理離婚登記時之精神狀態並無異常之事實，惟該證人於九
　　　十一年八月二十二日，在本院證稱：「法官命證人林玉珠當庭詳細看清楚上訴
　　　人甲○○、被上訴人丙○○兩人的容貌。證人林玉珠稱：我已經看清楚上訴人
　　　甲○○、被上訴人丙○○的容貌．．．上訴人甲○○、被上訴人丙○○兩人到
　　　戶政事務所來辦理離婚登記的情形，因為事隔太久，而且我申辦的案件太多，
　　　我已經不太記得他們兩人當時講什麼，辦離婚登記時上訴人甲○○、被上訴人
　　　丙○○兩人都有去，我不記得是否還有別人陪他們夫妻倆人去．．．他們夫妻
　　　倆人當時講些什麼我不記得了，我看了他們夫妻倆人的容貌之後，還是想不起
　　　來當天我替他們辦理離婚登記時的情形，因為時間太久了，而且我每天辦的案
　　　件很多，而且我每天所辦的各類型案件約有五、六十件左右，沒辦法記清楚每
　　　件的處理經過」等語（見本院卷一四九、一五０頁），依此證詞，尚不足證明
　　　被上訴人在戶政機關辦理離婚登記時之精神狀態並無異常。雖證人林玉珠另於
　　　本院證稱：「這件離婚登記是我承辦，當日雙方夫妻當事人到戶政事務所，到
　　　我的櫃台來，我先跟他們兩人打招呼，問他們要辦什麼事項，那位先生（男的
　　　、甲○○）說要辦離婚登記，女的我也有問他（被上訴人丙○○），我問他是
　　　否要辦協議離婚登記，女的（被上訴人丙○○）也說是，然後我就跟他們說協
　　　議離婚書及雙方當事人身分證件、印章、戶口名簿要給我，我詳細核對雙方當
　　　事人面貌，和身分證的像片相符，並核對離婚協議書上證人、當事人的姓名、
　　　年籍、住址的資料（用電腦查詢），跟我們戶政事務所資料相符，確定資料沒
　　　有問題，我就登打離婚登記申請書，登打完畢，我將申請書交給雙方當事人核
　　　對離婚登記申請書的資料，核對無誤，我請雙方當事人在申請書上簽名、蓋章
　　　，簽名、蓋章後我告訴雙方當事人協議離婚以登記以後開始生效，我再次確認
　　　雙方當事人是否要辦離婚登記，他們二人都說是的，離婚協議書登記是可以由
　　　科員決行不必呈閱，他們夫妻雙方當時看起來精神都很正常，我所詢問的事情
　　　，他們夫妻都有跟我回答，女的講話時，也沒有覺得精神有異常的情形，他們
　　　夫妻去的時候是一起來戶政事務所的，（因為時間很久我不能確定是哪一對夫
　　　妻）」等語（見本院卷第七十四、七十五頁）。惟其隨即補稱：「我在辦理本
　　　件離婚登記的時候，我們戶政事務所的作業分配是每一位科員都要負責轄區內
　　　所有出生登記、遷徙登記、死亡登記、結婚、離婚等所有有關登記的事項，而
　　　本件登記案件辦理的時候，分配案件是由服務台的專人負責分配，所以面對申
　　　請的人很多，每天受理的案件（指各類型的案件）約有五、六十件左右，而且
　　　時間經過很久，我沒辦法確認本件離婚登記夫妻的容貌，光是看戶籍謄本上的
　　　姓名，我沒有辦法確認」等語（見同卷第七十五頁）；參以證人林玉珠作證當
　　　天，兩造本人均未到場（見本院卷第七十二頁報到單），證人自無從由兩造之
　　　容貌回想辦理離婚登記當天之情形而為詳細正確之證述。本院再命兩造本人於
　　　九十一年十月三日到場，由證人林玉珠看清兩造之容貌後證稱：「上訴人甲○
　　　○、被上訴人丙○○兩人到戶政事務所來辦理離婚登記的情形因為事隔太久，
　　　而且我申辦的案件太多，我已經不太記得他們兩人當時講什麼，辦離婚登記時
　　　上訴人甲○○、被上訴人丙○○兩人都有去，我不記得是否還有別人陪他們夫
　　　妻倆人去，我以前在鈞院所陳述的都是我們戶政事務所在辦理離婚登記的作業
　　　規定，他們夫妻倆人當時講些什麼我不記得了，我看了他們夫妻倆人的容貌之
　　　後，還是想不起來當天我替他們辦理離婚登記時的情形，因為時間太久了，而
　　　且我每天辦的案件很多，而且我每天所辦的各類型案件約有五、六十件左右，
　　　沒辦法記清楚每件的處理經過」、「（法官提示本院卷七十四、七十五頁，問
　　　：為何你之前在本院作證的陳述說的如此具體？）我上次九十一年八月二十二
　　　日作證所說的經過，是我在處理離婚登記案件時，依照我們內部規定的作業程
　　　序而為陳述，每件都要這麼辦，所以我才這麼講，實際上我根本無法記得每一
　　　件離婚案件的辦理經過，應該是今天所講的才是正確的」等語（本院卷第一四
　　　九、一五０頁）。證人林玉珠看清兩造之容貌後，既明確證稱伊無法回想辦理
　　　離婚登記當天之情形，且明確證稱伊於九十一年八月二十二日在本院作證所為
　　　有關伊辦離婚登記前有問雙方是否願意離婚、雙方均為肯定答復後始受理離婚
　　　登記等供述，係指內部規定之作業程序，自難以證人林玉珠於九十一年八月二
　　　十二日在本院之上述證詞，而為有利上訴人之認定。
  ４、上訴人所舉證人張素慈於原審證稱：「協議書上的證人是我簽的沒有錯，當時
      兩造來事務所辦理離婚，但少一個證人，要求事務所幫忙，就由我來擔任證人
      ．．．（法官問：當時丙○○（即被上訴人）的精神狀況如何？張素慈答：問
      她問題都會答，但是一直哭，我看不出來有何異樣」等語（原審卷第六十四頁
      ），於本院證稱：「我是在證人洪子能代書事務所服務，我幫忙處理土地案件
      ，作打字工作，上訴人甲○○、被上訴人丙○○兩人去辦離婚案件時，我是作
      證人，九十年七月的時候上訴人甲○○、被上訴人丙○○二人本人及上訴人甲
      ○○的哥哥（名字我不知道）一起到我服務的洪子能代書事務所（地址南投縣
      草屯鎮○○路○段慧音巷七六之一號），是上訴人甲○○先開口說他與他太太
      被上訴人丙○○兩人已經談好說要兩願離婚，要我們事務所幫忙寫離婚協議書
      ，寫離婚協議書需要兩個證人，他們已經找到一個證人即上訴人甲○○的哥哥
      ，但是還少一個證人，也要我們事務所幫他們找一個離婚的證人，我就將這個
      經過告訴我的老闆洪子能代書，我老闆洪子能出來後問他們夫妻是否確定要離
      婚嗎？（諭請證人洪子能暫出庭外隔離訊問）洪子能出來後有先核對他們夫妻
      倆人的身分證，確認是否要離婚的當事人，確認是離婚的當事人本人以後，再
      問他們夫妻是否確實要協議離婚，問他們兩人的時候，上訴人甲○○回答說他
      們夫妻兩人私下已經講好要離婚，還欠一個證人，洪子能代書叫我幫他們當證
      人，我就講說好，說完話之後我就背對著被上訴人丙○○在打字（打離婚協議
      書）我沒有聽到被上訴人丙○○有回答是否願意要和她先生離婚，有沒有點頭
      ，因為我在打離婚協議書所以也沒有看到他是否有點頭（離婚協議書我們是用
      固定的格式，把離婚當事人的姓名、證人姓名住址填上去）打好以後我先列印
      壹份離婚協議書草稿給他們夫妻倆人看，問他們身分證字號、姓名、住址是否
      有錯，結果都是上訴人甲○○看，被上訴人丙○○當時都沒有看，我只看到被
      上訴人丙○○坐在椅子上一直在哭，沒有講什麼，我們及他的先生都沒有人問
      被上訴人丙○○什麼原因在哭，上訴人甲○○看完離婚協議書草稿就交給洪子
      能代書，洪子能代書從頭唸一次給他們夫妻兩人聽並問他們夫妻是否確實要離
      婚，上訴人甲○○回答他們要離婚，洪子能代書有問上訴人甲○○的太太即被
      上訴人丙○○說他是否知道要離婚，被上訴人丙○○說他知道要離婚且有點頭
      表示，洪子能代書說如果沒有錯，請當事人簽名，告訴他們夫妻倆人要去戶政
      事務所辦才有效，只有在我們代書事務所辦沒有效，洪子能代書就將離婚協議
      書交給他們，他們說知道後就走了（被上訴人丙○○到我們事務所沒多久就坐
      在椅子上哭，直到離開），我們都沒有問被上訴人丙○○為什麼哭」等語（本
      院卷第三十、三十一頁）。上訴人所舉證人洪子能於本院證稱：「九十年七月
      左右，上訴人甲○○、被上訴人丙○○兩人來事務所辦離婚時，是張素慈叫我
      過去事務所，說有當事人要辦理離婚，我到事務所的時候，我問甲○○、被上
      訴人丙○○雙方是否有同意，（我先問上訴人甲○○要辦離婚是否談好，同意
      ）被上訴人丙○○有點頭說他知道，有同意，被上訴人丙○○有含著眼淚，我
      當時沒有問被上訴人丙○○為什麼哭，我有問上訴人甲○○的哥哥他們夫妻兩
      人是否確實要離婚，他們說是，我就叫證人張素慈打字，我當時還有問他們夫
      妻倆人是否有生小孩，是否有財產，都是上訴人甲○○回答說沒有，被上訴人
      丙○○都沒有講話、回答，但是好像在流眼淚，我就叫證人張素慈打離婚協議
      書，打好離婚協議書後，我就叫他們兩人看，也有唸給他們聽，被上訴人丙○
      ○也有看，看好之後，上訴人甲○○、被上訴人丙○○都有簽名，但被上訴人
      丙○○的印章是誰拿出來蓋的，我記不得了，我還有叫他們要到戶政事務所辦
　　　」等語（本院卷第三十二、三十三頁）。查證人張素慈、洪子能二人與被上訴
　　　人素不相識，僅受託辦理書寫離婚協議書，與被上訴人短暫交談，對於被上訴
　　　人是否罹患精神病，難為正確判斷，況依該二證人所述，兩造委託證人洪子能
　　　辦理書寫離婚協議書，自進入洪子能代書事務所迄離開為止，被上訴人始終坐
　　　於椅子上哭，顯無與其夫即上訴人協議離婚之意思，代辦協議離婚之證人洪子
　　　能及證人張素慈又均未訊明原因，書寫離婚協議書前，被上訴人未明確回答是
　　　否願協議離婚，迨離婚協議書繕打完畢，交給兩造閱覽並唸給兩造聽，但被上
　　　訴人罹患精神分裂症，嗣被法院宣告為禁治產人，且禁治產宣告迄未撤銷，已
　　　詳如上述，被上訴人顯無與其夫即上訴人協議離婚之意思能力，自難憑證人張
　　　素慈、洪子能上開證詞，認兩造之婚姻已因協議離婚而消滅。又證人林榮林於
　　　原審證稱：被上訴人有同意離婚並在協議離婚書上簽名等語（原審卷第六十五
　　　頁），惟被上訴人患有慣常性、慢性精神分裂症，且其精神狀態已達精神耗弱
　　　以上之程度之情，已詳如前述，被上訴人之精神狀態既已達精神耗弱以上之程
　　　度，自難憑證人林榮村上開證詞，認被上訴人有同意離婚。
六、按關於行為能力之規定，原則上僅對財產上之行為有其適用（參看史尚寬著民法
    總論第九十五頁），惟此僅係說明身分上之行為，應由自己決定，不得由無行為
    能力人之法定代理人代理，例如訂婚、結婚、收養等行為不得由法定代理人代理
    是。至於身分行為是否具備有效要件，仍應依行為當時之精神狀態決之，非謂身
    分行為不論行為人是否具有意識能力，是否在精神錯亂中所為均在所不問，一概
    視為有效。上訴人指稱被上訴人雖為禁治產人，仍得為有效之離婚身分行為云云
    ，尚有誤會。又本件爭執要旨在於被上訴人與上訴人訂立離婚協議書時是否有民
    法第七十五條所定無意識狀態或處於精神錯亂中情事，至上訴人所辯：被上訴人
    之法定代理人曾向上訴人表示若上訴人給付被上訴人新台幣一百五十萬元即願和
    解等語，要與本件訴訟無涉，均併予鈙明。
七、綜上所述，被上訴人於九十年七月四日雖尚未經法院宣告為禁治產人，但被上訴
    人於該日與上訴人書立協議離婚書，並於同日偕同前往戶政機關辦理離婚登記，
    當時被上訴人罹患慢性、慣常性精神分裂症，無意識能力，顯係在無意識中所為
    ，依民法第七十五條後段規定，其離婚之意思表示無效，從而被上訴人請求判決
    確認兩造間之婚姻關係仍存在，洵屬正當，原審就此部分為被上訴人勝訴之判決
    ，核無不合，上訴論旨，指摘原判決失當，求予廢棄，非有理由，應予駁回。
八、據上論結：本件上訴為無理由，依民事訴訟法第四百四十九條第一項、第七十八
    條，判決如主文。
中　　　華　　　民　　　國　　九十一　　年　　 十一　　 月　　二十六　　日
~B1民事第五庭審判長法　官　陳滿賢
~B2　　　　　　　　法　官　古金男
~B3　　　　　　　　法　官　邱森樟
右為正本係照原本作成。
如對本判決上訴，須於收受判決送達後二十日內向本院提出上訴書狀，其未表明上訴
理由者，應於提出上訴後二十日內向本院提出上訴理由書（須按他造人數附具繕本）
，並繳納送達用雙掛號郵票拾份（每份拾肆元）。
上訴時應提出委任律師或具有律師資格之人之委任狀；委任有律師資格者，另應附具
律師及格證書及釋明委任人與受任人有民事訴訟法第四百六十六條之一第一項但書或
第二項（詳附註）所定關係之釋明文書影本。
~B　　　　　　　  書記官　粘銘環
中　　　華　　　民　　　國　　九十一　　年　　 十一　　 月　　二十八　　日
附註：
民事訴訟法第四百六十六條之一（第一項、第二項）
對於第二審判決上訴，上訴人應委任律師為訴訟代理人。但上訴人或其法定代理人具
有律師資格者，不在此限。
上訴人之配偶、三親等內之血親、二親等內之姻親，或上訴人為法人、中央或地方機
關時，其所屬專任人員具有律師資格並經法院認為適當者，亦得為第三審訴訟代理人
。
　　　　　　　　　　　　　　　　　　　　　　　　　　　　　　　　　　　　Ｙ
